apertium-bzd.bzd.lexc
LEXICON ComposicionVerbal
bal         -ë     ;   !  guardar, esconder tr.
y           -ë     ;   !   decir intr.
y:ch    -ë     ;   ! decir intr. Realización  sorda de  - y /dʒ/ ->  -ch /tʃ/   en la voz activa
y           -ë     ;   !   salirse refl. extraer, arrancar tr.
y           Hiato-ö        ;   !   hacer tr.   
y           -a      ;   !   beber, sacar  intr.  También se emplea son el sentido de sacar algo  con cuidado, por ejemplo el bejuco de canasta
tuí                                sin_caida_vn   ; ! oscurecer, anochecer
tuí:tawí                              sin_caida_vn   ; ! oscurecer, anochecer
sí                         -a̱           ; !   secar tr. 
sír:sìn                   VM              ;   ! secarse tr. ;
si̱                         sin_caida_vn                        ;   ! raspar tr ; (apàsié̱lor)
t           Hiato-o̱            ;   !    comprar,  costar, valer    tr.  (wàta̱ú̱k)
k           Hiato-ö    ;   !   morder, purificar tr.
tk          -ë     ;   !   clavar, sentar tr.  intr. pasar
báts:bats                  VActiva     ;   !  pegar, unir, adherir, tr. Abstenerse intr  (wö̀batse 'gustar')
báts:bàts                 VM  ; ! 
i                       -ë                         ;   !  poner, colocar, echar tr.
apàk:pàk      -a      ;   !    visitar tr. (contar, narrar con ká̱)      
á̱r:à̱n                           VM                  ;   !   gritar, caer
ó̱r:ò̱n                           VM                  ;   ! gritar.  Coroma     
wíts:ts        -ë     ;   ! desatar con la raíz wö̀  
kalö'              sin_caida_vn    ;   ! agarrar, coger tr.  (wö̀kalö̂u̱k)  'frenar, aguantar'           
t           -ë     ;   !   cortar, derribar, golpear, herir, matar, cazar tr.    (apàtök)
irík:ikal                  VActiva ;   !  limpiar, barrer, bailar. 
irík:irìn             VM  ;   !  limpiar, barrer, bailar  
ñî̱                    sin_caida_vn   ; ! amanecer  (ká̱ñì̱na̱)
te̱:ti̱                         TemaVozActivaNasal                              ;   !   llevar, meter, introducir. La vocal temática se cierra en i̱ en el tema activo  (itö̀ti̱e̱ke̱ 'perseguir')
té̱r:tè̱n                 VM      ;   !   meterse. té̱rke̱ se usa con el significado de llegar a un lugar donde no se suele ir
+V+PerfImp:te̱'         Direccionales       ;
u           sin_caida_v     ;   !   moler   tr.         (wàwè 'moler')
ts                      -e̱     ;   !   buscar, traer,  llevar tr.  (dalë́rtsù̱ke̱  `llevarse bienʼ)      con el direccional a̱t adquiere el significado de quedarse o dejarse
chikí                  sin_caida_vn    ;   !   Verbo no documentado, 'chapear a medias un terreno'      
ijts            -ë     ;   !   sentir, oir  tr.   
ijts:ts     -ë     ;   ! sentir, oir tr.                   
            
            
LEXICON   AdjRelacionales
sulë́                  Adj         ;   !     de forma cónica
alí:li                     Adj         ;   ! maduro (a) Forma que se añade a los sustantivo
ichö́k                 Adj         ;   !  verdadero  (ni̱mà̱ichö́k)
tsi̱nì̱                    Adj         ;   !    No está documentado, 'forma redonda' ulàtsi̱ni̱
tsítsi                     Adj         ;   ! pequeño plural    
si̱â̱                     Adj         ;   !      pobre, triste              Ortografía de Constenla
si̱â̱:si̱à̱                      Adj         ;   !      pobre, triste        Ortograf́́ía de Margery
 
 
                
LEXICON Adj         
!+Adj^:0                        Adjetivos   ;
+Adj:0      SufijosAdjetivos                ;
+Adj^:0     Causativo       ;               ! revisar esta regla, pues provoca sobregeneración de formas
 +Adj^:0                 SustRelacionales   ;

LEXICON   Causativo
0               -o̱     ;   !   causativo hacer tr.


LEXICON  SufijosAdjetivos
+Int:ë Dim         ;   !   Sufijo que marca el grado intenso de los adjetivos y algunos adverbios
+Suf[Adv]:ëme̱ Dim         ;   !   Sufijo que sirve para derivar adverbios de modo
+Int:rë    Dim         ;   !   Sufijo que marca el grado intenso de los adjetivos y algunos adverbios. Alormorfo de ë
+Int:r  Dim         ;   !   Sufijo que marca el grado intenso de los adjetivos y algunos adverbios. Alormorfo de ë
+Pl:pa  Dim     ;       ! Algunos adjetivos reciben este sufijo, incluso en adjetivos que ya son plurales ej: tsítsipa                     
+Posp[similativa]:ie                Dim             ;   
 
                            Dim ;                   
                
                
                
                
LEXICON     Sufijos     
+Suf[referencia]:i  Dim             ;   ! Sufijo que llevan los formas de referencia particularizada        
+Suf[redondo]:wö   Dim                 ;   !   Morfema derivativo
+Posp:jkö  Dim             ;   !   Posposición . a la orilla de (Constenla, 1998)
+Suf[de_lado_de/arriba]:jke̱        #   ;   Sufijo relacionado con la posposición ajke̱ de lado de, arriba
+Posp[similativa]:ie    Dim             ;   !       Posposición similativo  'como', 'en condición de',  'en estado de' (En la escritura está perdiento la función de posposición para convertirse en un sufijo
!+Suf:io    Dim             ;       !   af. de iö́k 'ponerse prendas'
+Suf:ë̀     Clases     ;   !   Sufijo exclusivo, 'solamente'
+Suf[iterativo]:ne̱ #               ;   !       Sufijo iterativo, indica repetición del acontecimiento
!+SufLiq:ri Dim                 ;       
+Suf:lit            Dim     ;   ! Sufijo referido a algo delgado,  ej: ajkuö́lit     
+Suf[ascenso]:ka̱     Dim  ;    ! Lo hemos observado como sufijo de cha̱né̱  'costillas'     cha̱né̱ka̱   'cercha'        
+Suf[ascenso]:ka     Dim  ;    ! Lo hemos observado como sufijo de cha̱né̱  'costillas'     cha̱né̱ka̱   'cercha'     
+Posp[hasta-durante]:ska        #   ;   ! Posp. 'hasta', 'durante'  
+Posp:r             #           ;   !   Posp. Tópico de la oración ecuacional, ergativo
 +Suf:söl      #   ;  !  morfema cabécar, punta, cerro                   
                            Dim ;           
    
LEXICON Infijos
köl                Inf   ; !  Se crea esta entrada para analizar la forma ká̱köljtö  'cielo'        
    
LEXICON Inf 
+Suf^:0   Sustantivos ;     

LEXICON Adjetivos           
bua'        Adj                 ;       ! bueno (a)
bua'bua'        Adj                 ;       ! bueno (a) Grado atenuado
bua':buá   Adj                 ;   ! bueno (a)
bua':bua    Adj                 ;   ! bueno (a)
kibí           Adj                 ;   !      mayor en edad    
duládula   Adj                 ;   !      joven
darë̂rë̂      Adj             ;       !      duro, fuerte, estricto, resistente
dalóie     Adj             ;   !      duro
sé̱se̱         Adj             ;   !    simple, frío, helado (grado atenuado)
tséttsê   Adj   			;  !  oscuro
tsétse		Adj				; ! oscuro (grado atenuado)
sulû           Adj             ;   !       malo, mala, mal 
 ta̱mú̱ta̱mù̱         Adj         ;   !          grado intenso de ta̱mú̱ (no está en el diccionario) 
 ta̱mú̱                    Adj         ;   !      espeso, agrio
 si̱â̱                     Adj         ;   !      pobre, triste              Ortografía de Constenla
 si̱â̱:si̱à̱                      Adj         ;   !      pobre, triste        Ortografía de Margery
 iku̱á̱ki̱             Adj         ;   !    otro (a), diferente    
 iku̱á̱ki:iku̱â̱ki̱               Adj         ;   !       
tsîr                       Adj         ;   ! pequeño singular      
tsítsi                     Adj         ;   ! pequeño plural    
pô                     Adj         ;   !  mucho(s) 
alí                        Adj         ;   ! maduro (a)
alí:li                     Adj         ;   ! maduro (a) Forma que se añade a los sustantivo
ichö́k                 Adj         ;   !  verdadero
wî̱wî̱                    Adj         ;       !    plural.  grandes
bulùbulu           Adj         ;  !   plural.  grandes
dalö̂lö̂              Adj         ;   !    brillante
ajkê̱                  Adj         ;   !    plano
e'köl                  Adj         ;   !    solo       
bámbâ             Adj         ;   !    caliente, grado positivo
nê̱ne̱                 Adj         ;   !    tierno
sulë́                  Adj         ;   !     de forma cónica
tsi̱nì̱                    Adj         ;   !    No está documentado, 'forma redonda'
shakít             Adj         ;   !    de forma redonda
shakít:shkít              Adj         ;   !    de forma redonda
si̱ê̱                      Adj         ;   !    azul
tsikirís               Adj         ;       !   amarillo
sarûrû                Adj     ;   !    blanco
bachâbacha     Adj     ;   !    agrio, fermentado
bachâbacha:bächábacha          Adj       ;   !   agrio, fermentado
í̱skî̱                        Adj     ;   !           bajo
í̱skî̱:í̱ski̱                        Adj     ;   !           bajo
í̱si̱s                     Adj             ;   ! algo bajo
bë̂rie                 Adj     ;   ! grande
yë̂syë̂s              Adj     ;   ! correcto, honrado, recto
balôbalô          Adj     ;   ! dulce
ma̱lá̱tsma̱lá̱ts                  Adj     ;   ! sabroso, delicioso
shá̱böts                                  Adj  ; ! medio
shkë́          Adj ;  !  empinado. No está documentado ej: tuléstsa̱ ká̱ shkë́la  mi̱k. 'lo botamos en un lugar empinadito'
tulù           Adj ;   ! se usa con si'wö para expresar que la luna está llena
yirîrî          Adj   ;   ! estrecho, pegado. No documentado
shalë̂lë̂      Adj  ; !  ralo,  distanciado
shalë̂lë̂:sha̱lê̱lê̱      Adj  ; !  ralo,  distanciado
shalë̂  Adj  ; ! menudo, ralo, distanciado
shalë̂:shalë́  Adj  ; ! menudo, ralo, distanciado
mâ̱tk          Adj  ; !  de color rojo
mâ̱tkle          Adj  ; !  de color rojo
shô                Adj ; !  ancho
póppô     Adj  ; ! seco  Forma documentada en el diccionario
póppô:po'po'      Adj  ; ! seco.  Forma usada por los hablantes
bitsî̱         Adj  ; !  largo
bitsî̱:bitsì̱         Adj  ; !  largo
sa̱nâ̱nâ̱			Adj ; ! tupido,  denso
me̱'					Adj  ;  !  silencioso, callado
kë́sik				Adj  ; ! valiente
